臺灣臺北地方法院民事判決　九十年度簡上字第七二五號
　　上　訴　人　乙○
　　被　上訴人　甲○○
右當事人間請求返還借款事件，上訴人對於中華民國九十年八月二十七日本院台北簡
易庭八十九年度北簡字第一一八一一號第一審簡易判決提起上訴，本院判決如左：
    主      文
上訴駁回。
第二審訴訟費用由上訴人負擔。
    事      實
甲、上訴人方面：
  一、聲明：
  （一）原判決廢棄。
  （二）被上訴人應給付上訴人新台幣（下同）四十六萬元，及自民國八十八年十二
        月一日起至清償日止，按年息百分之五計算之利息。
  （三）願供擔保，請准宣告假執行。
  二、陳述：除與原判決記載相同者，茲予引用外，補稱：
  （一）按事實陷於真偽不明時，始有舉證之必要，故必須法院已盡闡明及調查事實
        之能事後，猶無法釐清事實之真相時，方有舉證責任分配之問題，若法院未
        盡闡明及調查事實之義務時，即不得率然運用舉證責任分配法則，使當事人
        一造主張之事實受不利之判斷。原審判決僅以上訴人無法證明曾交付四十六
        萬元現金予被上訴人之事實，即將舉證責任加諸上訴人，並認為上訴人無法
        提出積極證據，然並未就上訴人主張之事實及被上訴人抗辯之事實，窮盡闡
        明及調查之能事，顯已違反舉證法則及調查義務。
  （二）查八十七年十一月初，上訴人向證人林約借款三十六萬元，並言明係借予被
        上訴人一節，實已獲林約證實，僅因林約不敢得罪被上訴人，又不敢說謊，
        故於原審證稱表示「乙○說要借給朋友」，而不敢說是誰，足證上訴人為借
        款予被上訴人，因當時僅有十萬元，才又向林約調度三十六萬元，其目的乃
        賺取利息，此乃人之常情無庸置疑。被上訴人雖辯稱本件四十六萬元係屬六
        合彩賭博金，並稱上訴人簽中一百一十八萬九千九百元，上訴人之夫王文宗
        簽中五十六萬零二百元，伊除已給付部分金額外，差額四十六萬元即開立系
        爭本票云云。惟查，上訴人倘真簽中一百多萬，則何需再向林約借款三十六
        萬元，被上訴人所辯顯不足採。又被上訴人雖一再否認系爭借款，並謂四十
        六萬元係屬簽賭彩金，惟並未提出任何證據證明上訴人有參與簽賭之事，而
        證人許三輝之證詞，原審亦認為模糊不明不足採信，則被上訴人就上訴人有
        無賭博之情，並無法證實，原審就此亦未曾闡明及調查，足證上訴人所言確
        屬真實，系爭借款關係存在，上訴人已交付四十六萬元予被上訴人，被上訴
        人則交付共計四十六萬元之二十三張本票以為償還。
  （三）上訴人八十七年間從未簽賭六合彩，遑論八十七年底簽中獲得百萬元之彩金
        ，被上訴人所辯乃卸責之詞：
      １查被上訴人乃為六合彩組頭，上訴人與其夫王文宗固曾於八十六年間向被上
        訴人簽牌，然因屢簽不中，輸掉一間房屋及全部積蓄，上訴人乃決心戒賭，
        並嚴禁王文宗簽賭，至八十七年下半年，上訴人已不再向任何人簽賭六合彩
        ，亦未向被上訴人簽牌。然其夫王文宗仍隱瞞上訴人而暗中繼續向被上訴人
        簽牌，直至本件借款爭訟，上訴人始知悉其夫仍暗中簽賭之事。
      ２經查，上訴人涉嫌賭博一案，依台灣台北地方法院檢察署八十八年度偵字第
        二六二五一號偵查卷宗八十八年十二月二十三日訊問筆錄所示，被上訴人明
        確指出其係於八十七年七月份開始做六合彩，上訴人亦約於同時期開始簽賭
        ，被上訴人並提出「八十七年年底之上訴人傳真簽單」，以證明上訴人於八
        十七年底有簽賭事實，且簽中得彩金，被上訴人為支付彩金而簽發系爭本票
        以供清償，並進而於本件抗辯系爭票據之原因關係並非借貸而係賭債，其無
        庸給付云云。惟查，該傳真簽單為刑事庭法官發現其傳真日期為八十六年七
        月，故該傳真簽單並非在八十七年底所傳真，足見被上訴人當庭撒謊，其說
        詞不攻自破。
      ３被上訴人所提供之資料均屬與王文宗有關，上訴人並未牽涉其中，益徵該時
        期向其被上訴人簽賭者乃王文宗，並非不知情之上訴人，此情與上訴人前揭
        所述上訴人戒賭未再簽賭並被其夫隱瞞等情相符，足證上訴人所言始為真相
        。又於八十七年該時期，被上訴人僅與王文宗有金錢（賭債）往來，但被上
        訴人未曾提出有力證據證明其與上訴人間有賭債金錢往來之事實，足證其說
        詞漏洞百出，上訴人所言始為真實。
  （四）被上訴人所提傳真簽單既不可採，所辯係賭債亦屬虛假，足見系爭款項應屬
        借貸關係方為正確：
      １依鈞院刑事庭八十九年度簡上字第二八七號刑事案件八十九年十一月二十七
        日訊問筆錄，證人林約證稱其借款予上訴人，讓上訴人再將錢借出去，錢是
        標會得來，借款數額為三十六萬元等情，均直接證明上訴人所述為真，唯一
        無法證明者，乃借款交錢當時證人林約與被上訴人本不相識，亦未注意，以
        致當場在座之人是否為被上訴人一節，不復記憶。
      ２依證人林約證實借錢予上訴人，且知上訴人要將該款再借予他人，及被上訴
        人自始至終說謊，提供八十六年簽單混充八十七年簽單誣指上訴人簽賭，並
        指使許三輝出庭作偽證等行徑，予以綜合判斷，被上訴人抗辯本件係屬賭債
        ，顯屬卸責之詞。反之，系爭票據確實俱在，上訴人所述亦與證人林約所證
        相符，雖若干細節有所差距，然仍不妨礙上訴人主張事實之真實性。
  三、證據：除援用原審之立證方法外，並補提支票影本二份為證。
乙、被上訴人方面：
  一、聲明：駁回上訴。
  二、陳述：除與原判決記載相同者，茲予引用外，補稱：本件票款係屬六合彩之賭
      金，伊無須返還上訴人，當時上訴人簽中一百餘萬元，上訴人之夫簽中五十餘
      萬元，經被上訴人支付部分，剩餘款項四十六萬元則開立系爭本票二十三張，
      每個月付二萬元，然伊未曾向上訴人借款，亦未收受款項。
  三、證據：援用原審之立證方法。
丙、本院依職權調取本院八十九年度簡上字第二八七號刑事卷宗。
    理      由
一、本件上訴人起訴主張被上訴人曾向其借款四十六萬元，上訴人除由銀行帳戶內提
    領十萬元外，並向證人林約借款三十六萬元湊足借予被上訴人，被上訴人則簽發
    附表所示二十三張本票（每張面額均為二萬元）交予上訴人，上訴人係交付四十
    六萬元現金予被上訴人，並經被上訴人當場點數，被上訴人辯稱該款項係六合彩
    賭金，然並未證明，自應如數給付，為此請求被上訴人給付四十六萬元，及自八
    十八年十二月一日起至清償日止，按年息百分之五計算之利息等語。被上訴人則
    以：系爭四十六萬元並非借款，而係被上訴人經營六合彩，上訴人簽賭所中之彩
    金，上訴人於八十七年十一月二日當時係簽中一百一十八萬九千九百元，其夫王
    文宗簽中五十六萬零二百元，被上訴人除以現金支付部分外，另簽發支票給付其
    餘款項，嗣因支票跳票，始簽發二十三張本票予上訴人，上訴人係基於不法原因
    而取得系爭本票，被上訴人自無給付之責等語，資為抗辯。
二、上訴人主張附表所示系爭本票係由被上訴人簽發一節，固為被上訴人所不爭執，
    惟上訴人請求被上訴人清償借款，則為被上訴人所否認，辯稱系爭本票係因賭債
    而簽發，並非借款債務等語。是本件應予審酌之爭點即為：上訴人請求被上訴人
    返還借款，有無理由？
（一）按稱消費借貸者，謂當事人約定，一方移轉金錢或其他代替物之所有權於他方
      ，而他方以種類、品質、數量相同之物返還之契約；消費借貸，因金錢或其他
      代替物之交付，而生效力，修正前之民法第四百七十四條、第四百七十五條分
      別定有明文。惟將上開條文合併觀察，易使人誤認為消費借貸契約為諾成契約
      ，而以物之交付為生效要件，故八十八年四月二十一日修正公布後之第四百七
      十四條第一項遂規定：「稱消費借貸者，謂當事人約定一方移轉金錢或其他代
      替物之所有權於他方，而約定他方以種類、品質、數量相同之物返還之契約」
      ，並刪除第四百七十五條之規定，強調消費借貸契約係屬要物契約，除當事人
      間有借貸之合意外，尚須交付金錢或其他代替物以移轉所有權於他方，始能成
      立（第四百七十四條修正理由參照）。然不論依修正前後之規定，消費借貸契
      約均以當事人間有消費借貸之合意，及借用物之交付，為其要件。
（二）次按當事人主張有利於己之事實者，就其事實有舉證之責任，民事訴訟法第二
      百七十七條前段定有明文。本件上訴人請求被上訴人返還借款，既為被上訴人
      始終否認，辯稱並非借款亦未收受金錢，則上訴人自應就其消費借貸借用物返
      還請求權存在之事實，負舉證之責；亦即上訴人須證明兩造間有消費借貸之合
      意，及金錢借用物交付之事實。上訴人於原審雖提出其華南商業銀行存款往來
      明細表為證，並聲請傳訊證人林約作證，主張被上訴人向其借款四十六萬元，
      其中十萬元係由上訴人銀行帳戶內提領，其餘三十六萬元則係上訴人向證人林
      約借得，林約並於現場目睹借款經過等語。惟查，上訴人訴訟代理人業於本院
      審理時陳稱：「（問：本件借款是何時借的？如何交付？有無其他人在場？）
      ‧‧‧應該是沒有其他人在場」等語（見本院九十一年一月十七日準備程序筆
      錄），已與其原審主張交付借款當時有證人林約在場目睹等情，有所不符。更
      何況證人林約於原審亦已證稱：「我有在八十七年十一月初借給乙○三十六萬
      元，乙○說要借給朋友，但是借給誰我不清楚，我在乙○家中交現金給他，原
      先乙○說利息一分，但後來沒有付，在八十八年分二次還給我，一次十萬元，
      一次二十六萬元，二十六萬元是在十一月還我，借她的錢是我標會的錢」等語
      （見原審卷第五十九頁）。足見證人林約僅知悉上訴人有向其借款，至於上訴
      人欲將錢轉借何人，證人則不知情，則依其證言，僅能證明上訴人曾向證人借
      款三十六萬元，然不能遽予推論上訴人有將該三十六萬元轉借交付被上訴人之
      事實。至於上訴人所提銀行存款往來明細表，固能證明上訴人於八十七年十一
      月二日曾自帳戶提領十萬元現金，然無從證明該十萬元有交付被上訴人。是上
      訴人既依消費借貸關係關係而為本件請求，然迄本件言詞辯論終結前，均未能
      證明兩造間有借貸之合意及借款交付之事實，其請求被上訴人返還借款，自無
      理由。
三、上訴人雖主張被上訴人一再抗辯本件係屬六合彩賭金債務，然未曾提出任何證據
    證明，其於刑事庭雖供稱上訴人曾於八十七年十一月間向其簽賭，然所提出之傳
    真簽單傳真日期竟為八十六年七月，足證其所辯為謊言，自應認為上訴人主張本
    件係屬借貸債務為可採云云。惟按民事訴訟如係由原告主張權利者，應先由原告
    負舉證之責，若原告先不能舉證，以證實自己主張之事實為真實，則被告就其抗
    辯事實即令不能舉證，或其所舉證據尚有疵累，亦應駁回原告之請求，最高法院
    十七年上字第九一七號判例可資參照。則主張消費借貸關係存在之原告，應就消
    費借貸契約確已成立之事實，負舉證責任，若其先不能舉證，則被告就其抗辯事
    實即令不能舉證，或其所舉證據尚有疵累，自應駁回原告之請求，同院八十七年
    度台上字第二七三四號判決亦同此旨。經查，被上訴人就其所辯本件係屬賭債之
    事實，雖未能舉證證明，上訴人陳稱被上訴人於上訴人觸犯賭博刑事案件中提出
    不實之傳真簽單一節，縱然屬實，然上訴人就系爭消費借貸契約之成立，已不能
    舉證證明在先，揆諸前揭判例意旨，縱被上訴人就其所辯不能舉證，或其提出之
    證據有瑕疵，亦應駁回上訴人之請求，上訴人主張被上訴人辯稱本件係屬賭債為
    虛偽，自應認為上訴人借款之主張為真實云云，顯有誤會。上訴人雖另於其上訴
    理由狀陳稱法院必須已盡闡明及調查事實之能事，猶無法釐清事實真相時，方得
    以舉證責任分配原則加以判決，原審未窮盡闡明調查之能事，顯已違反舉證法則
    及調查義務等語。惟主張權利存在之人，就其權利存在之事實，負有舉證之責任
    ，此乃民事訴訟法之大原則；就其主張之事實不能證明之當事人，於訴訟上將受
    不利之判決，亦為民事舉證責任意義之所在。上訴人就其權利存在之事實，既未
    能舉證，又未提出其他可供法院即時調查之證據或證據方法，自應受不利益之判
    決，是上訴人前揭主張，顯有誤解。
四、綜上所述，本件上訴人主張借款債權存在為不足採，被上訴人抗辯未曾收受借款
    等語，尚屬可信。從而上訴人本於借用物返還請求權之法律關係，請求被上訴人
    給付四十六萬元，及自八十八年十二月一日起至清償日止，按年息百分之五計算
    之利息，為無理由，不應准許；其假執行之聲請亦失所依據，應併予駁回。原審
    為上訴人敗訴之判決，及駁回其假執行之聲請，於法並無不合。上訴意旨指摘原
    判決不當，求予廢棄改判，為無理由，應予駁回。
五、據上論結，本件上訴為無理由，依民事訴訟法第四百三十六條之一第三項、第四
    百四十九條第一項、第七十八條，判決如主文。
中　　　華　　　民　　　國　　九十一　　年　　　七　　　月　　 十九　　 日
                                        民事第二庭審判長法  官  丁蓓蓓
                                                        法  官  陳婷玉
                                                        法  官  林庚棟
右為正本係照原本作成
不得上訴
中　　　華　　　民　　　國　　九十一　　年　　　七　　　月　　 十九　　 日
~B法院書記官　劉芳菊
